【裁判字號】    98,判,64
【裁判日期】    980122
【裁判案由】    補助費
【裁判全文】
最  高  行  政  法  院  判  決
                                        98年度判字第64號
再 審原 告   甲○○
再 審被 告   乙○○○○○○.
代  表  人   丙○○
上列當事人間補助費事件，再審原告對於中華民國96年1月18日
本院96年度判字第62號判決，提起再審之訴，本院判決如下：
    主  文
再審之訴駁回。
再審訴訟費用由再審原告負擔。
    理  由
一、再審原告前任職再審被告機關時，曾於民國69年3月1日獲配
    住再審被告代管之坐落彰化縣員林鎮○○路74之54號國有眷
    屬宿舍（下稱系爭宿舍）。嗣再審原告於84年3月16日退休
    ，並於86年間承購原臺灣省政府住宅及都市發展局興建之國
    民住宅，經再審被告於93年清查時，發現上訴人前開購買國
    宅之事實，乃以93年10月19日彰稅行字第0930096001A號函
    復再審原告交還眷舍，且無得領取補助費，再審原告不服，
    循序提起行政訴訟。嗣經本院96年度判字第62號決（下稱原
    判決）駁回確定在案，遂以原判決有行政訴訟法第273條第1
    項第1款、第2款再審事由，對之提起再審之訴。
二、再審原告再審意旨略以：(一)、「中央各機關學校國有眷舍房
    地處理要點」係由行政院人事行政局92年所訂定，豈可以該
    局68年11月14日（68）局肆字第25150號函釋之職權命令，
    解釋92年「中央各機關學校國有眷舍房地處理要點」第8點
    之規定，顯有適用法規顯不當之處。(二)、「中央各機關學校
    國有眷舍房地處理要點」第8點之規定：「各機關學校管理
    位於都市計畫商業區、住宅區、工業區及非都市土地使用編
    定種類為甲、乙、丙、丁種建築用地之眷舍房地，於93年1
    月1日至95年12月31日，依第4點、第5點規定報送執行機關
    申辦騰空標售案件，該眷舍之合法現住人，自行政院核定之
    日起三個月內自行遷出者，由執行機關按核定騰空標售當期
    眷舍基地持分公告地價總價百分之三十給予一次補助費；其
    未達新臺幣（下同）24萬元者，以24萬元計，最高不得逾15
    0萬元，由各機關學校造具審查合格具領清冊送執行機關請
    領。」殊不知本條文其究與行政院人事行政局68年第25150
    號函釋，「配偶雙方同係公教人員，如其中一人曾已申購縣
    府辦理之國民住宅有案者，其配偶不宜配住公家眷舍；原配
    住之眷舍，亦宜繳回，依規定處理。」兩者之間究有任何之
    關聯，原判決理由竟可依此而推導出該函釋，與『中央各機
    關學校國有眷舍房地處理要點』第8點規定，並無違背之結
    論，令人匪夷所思。執此理由論斷出主文，此「理由」與「
    主文」間，難謂無矛盾之處。(三)、原判決認本案為「私法上
    」之使用借貸關係，則關於否准發給補助費部份，又謂之為
    「公法上」之行政處分，此明顯有「適用法規顯有不當」及
    「理由與主文顯有矛盾」之處。蓋行政機關與人民之基本法
    律關係為私法上之關係時，基此所生之否准，應為民法上「
    意思表示」之行使，豈是「公法上」之行政處分。準此，論
    及「因任職關係獲配住宿舍，性質上係屬私法上之使用借貸
    關係」，關於否准發給補助費部份，性質上又認係行政處分
    ，有判決理由矛盾，而就此推論出主文，令人難以甘服。如
    原判決將本案定性為「私法上」之關係，就有無私法契約所
    約定之補償內容情事有爭議時，亦應循民事訴訟法程序處理
    之。據此，主文應係職權移送有審判權之普通法院，足見以
    此判決理由，推論出主文，原判決顯有適用法規顯有不當及
    判決理由與主文顯有矛盾之情形。爰請廢棄原判決，撤銷訴
    願決定及原處分等語。
三、再審被告答辯意旨略以：再審原告於69年3月1日配住再審被
    告所代管之彰化縣員林鎮○○路74之54號國有眷屬宿舍，84
    年3月16日退休，並於86年承購原臺灣省政府住宅及都市發
    展局所興建之國民住宅，而國民住宅係屬政府辦理之輔助購
    宅措施，再審原告既於86年購買原臺灣省政府住宅及都市發
    展局所興建之國民住宅，雖當時再審被告未及時發現收回該
    眷屬宿舍，惟再審原告於86年購買國民住宅時，即已由合法
    現住人變為非合法現住人；縱使再審被告於93年發現前開購
    宅情事時，再審原告仍非屬「中央各機關學校國有眷舍房地
    處理要點」第3點之合法現住人，自不符合該要點第8點請領
    補助費或選擇承購由執行機關提供以財政部國有財產局評定
    價格8折之公教住宅或由內政部營建署提供以成本8折之國民
    住宅之構成要件，再審被告93年10月19日以彰稅行字第0930
    096001A號函復，尚無得請領補助費之規定，行政院人事行
    政局函釋意旨，並無違誤，況再審被告針對本案，於92年9
    月27日以彰稅行字第0930090816號函向行政院人事行政局函
    詢再審原告可否請領搬遷補助費或配合國有眷舍處理者得否
    請領相關補助費，經該局以93年10月11日局授住字第093030
    8636號函復並無請領補助費之相關規定，請再審被告本於權
    責，依規定自行核處在案，此有該函影本附卷足憑。再審被
    告參照該函示，依職權認定再審原告應遷出交還宿舍，不得
    請領補助費，於法並無不合等語。
四、按當事人對本院之判決提起再審之訴，必須具有行政訴訟法
    第273條第1項所列各款情形之一者，始得為之，而該條第1
    項第1款所謂適用法規顯有錯誤者，係指原判決所適用之法
    規與該案應適用之現行法規相違背或與解釋判例有所牴觸者
    而言，至於事實之認定或法律上見解之歧異，再審原告對之
    縱有爭執，要難謂為適用法規顯有錯誤，而據為再審之理由
    。而同條項第2款規定「判決理由與主文顯有矛盾者」係指
    判決依據當事人主張之事實，認定其請求或對造抗辯為有理
    由或無理由，而於主文為相反之諭示，且其矛盾為顯然者而
    言。查本件原判決係略以：「本件再審原告前係因任職再審
    被告機關而於69年3月1日獲配住系爭宿舍，嗣再審原告於84
    年3月16日退休，並於86年間承購原臺灣省政府住宅及都市
    發展局興建之國民住宅，並經再審被告於93年查得此事實，
    乃以93年10月19日彰稅行字第0930096001A號函再審原告交
    還眷舍，且無得領取補助費等情，為原審依調查證據之辯論
    結果所確定事實。而因任職關係獲配住宿舍，性質上係屬私
    法上之使用借貸關係，且『中央各機關學校國有眷舍房地處
    理要點』第3點第3項復明定：『．．．各機關學校應通知其
    於3個月內返還；如拒不返還，應依法訴追』等語，故應認
    本件再審原告求為撤銷之上述再審被告93年10月19日彰稅行
    字第0930096001A號函文中，僅關於否准發給補助費部分，
    性質上係行政處分，屬行政法院權限事件，而為本件審理範
    圍。又查，再審原告於86年間承購之原臺灣省政府住宅及都
    市發展局興建之國民住宅，是依據國民住宅條例第6條規定
    辦理，並售價是參照附近房地產市價酌予折減在成本以下訂
    之一節，亦有原臺灣省政府住宅及都市發展局84年11月17日
    84住都企字第088320號函可按；故而，原審認再審原告購買
    該國民住宅，已違反『中央各機關學校國有眷舍房地處理要
    點』第3點第1項第4款：『未曾獲政府各類輔助購置住宅」
    規定，依上開所述，即無不合。又此款既是規定「政府各類
    輔助購置住宅』，可知，其僅規範該輔助係由政府所為，至
    於該輔助措施則非限於僅對政府機關人員為之，始屬該款所
    稱之輔助；另『中央各機關學校國有眷舍房地處理要點』第
    8點所規定之發給一次補助費或住宅輔購，因是針對該點規
    定之騰空標售案件所為之獎勵規範，而請求該等獎勵之要件
    則須為『合法現住人』，故其自與同要點第3點第1項第4款
    係關於是否為『合法現住人』認定之規範意旨及目的均不相
    同，自難援以解釋該款所稱之『政府各類輔助購置住宅』，
    故上訴意旨據以指摘，核屬其一己之歧異見解，尚難採取。
    綜觀『中央各機關學校國有眷舍房地處理要點』關於補助費
    之發給，其均須以合法現住人為要件，本件再審原告既已因
    有該要點第3點第1項第4款規定之事由，而非屬該要點所規
    定之合法現住人，並經再審被告依同點第3項規定通知返還
    ，故原審認再審被告否准發給補助費之請求，並無不合。」
    等語為得心證之理由，判決駁回再審原告之上訴。經核原判
    決所適用之法規與該案應適用之法規並不相違背，與判例、
    函釋、解釋意旨亦無相牴觸之情形。再審原告以其等法律上
    見解之歧異，執前程序所為主張，並為原判決所不採之事由
    再行爭執，揆諸前開說明，應認其無適用法規顯有錯誤之再
    審理由。且原判決前開理由自係形成再審原告之上訴應予駁
    回之論據，是原判決之主文為上訴駁回之諭知與理由並無矛
    盾情形。至於行政訴訟法第243條第2項第6款判決不備理由
    或理由矛盾者，係屬違背法令事由，並非判決理由與主文顯
    有矛盾，不得具為提起再審之訴之理由。從而，本件再審之
    訴，顯無再審理由，應予駁回。
五、據上論結，本件再審之訴為無理由，依行政訴訟法第278條
    第2項、第98條第1項前段規定，判決如主文。
中    華    民    國    98    年    1     月    22    日
                    最高行政法院第六庭
                        審判長法官  吳  明  鴻
                              法官  張  瓊  文
                              法官  林  茂  權
                              法官  侯  東  昇
                              法官  黃  秋  鴻
以  上  正  本  證  明  與  原  本  無  異
中    華    民    國    98    年    1     月    23    日
                              書記官  王  福  瀛


司法院資訊處製作；財團法人民間司法改革基金會備份。
